臺灣高雄地方法院刑事判決　　　　　　　96年度易字第2797號
公　訴　人　臺灣高雄地方法院檢察署檢察官
被　　　告　乙○○
上列被告因偽造文書案件，經檢察官提起公訴（95年度偵緝字第
3782號），本院判決如下：
    主  文
乙○○共同犯行使業務登載不實文書罪，累犯，處拘役伍拾日，
減為拘役貳拾伍日，如易科罰金，以銀元參佰元即新臺幣玖佰元
折算壹日。
    事  實
一、乙○○（原名陳文濱）於民國91年間因妨害自由案件，經本
    院以91年度鳳簡字第461 號判決判處有期徒刑3 月確定，於
    92年年3 月5 日易科罰金執行完畢。自94年8 月11日起至同
    年10月18日止，於聚合商業資源開發有限公司（下稱聚合公
    司）擔任廚師工作，因聚合公司向美德奈股份有限公司（下
    稱美德奈公司）承攬高雄榮民總醫院自助餐之辦理工作，遂
    委派乙○○前往高雄榮民總醫院之自助餐部擔任廚師之職務
    ，負責烹煮食物及協助公司買入食材等工作。其明知聚合公
    司於94年9 月18、20、22、24、27日等5 日，並未向靜彰商
    號購買里肌肉、軟骨、燒肉、香腸等食材，竟向靜彰商號負
    責人丁○○（另為緩起訴處分）稱因聚合公司作帳需要，要
    求丁○○虛開上開日期之送貨單5 張，以便月底由聚合公司
    彙整採買貨品之金額後，向美德奈公司報帳。丁○○為商號
    之負責人，就商號據以開立之送貨單，為其業務上所製作之
    文書，有據實填載之義務，竟違背該義務而應允乙○○之請
    求，二人乃共同基於行使業務登載不實文書之犯意聯絡，由
    丁○○於94年9 月底某日下午2 時許，在高雄市屠宰場，虛
    偽製作上開期日內容不實之送貨單5 張，金額共計新台幣（
    下同）1 萬7950元，交予乙○○，乙○○並在前開送貨單上
    ，均簽署「龍」字，以表示收受該等食材，並將上開送貨單
    5 張，持向會計甲○○報帳，而行使之，足生損害於聚合公
    司。嗣經聚合公司之業務經理丙○○，發現9 月份肉品支出
    費用異常增多，清查單據，始悉上情。
二、案經丙○○訴由臺灣高雄地方法院檢察署檢察官偵查起訴。
    理  由
一、證據能力：本判決所引用之證據資料（詳後引證據），其中
    傳聞證據部分，縱無刑事訴訟法第159 條之1 至第159 條之
    4 或其他規定之傳聞證據例外情形，亦因被告及檢察官或同
    意可作為證據使用，或未聲明異議，依刑事訴訟法第159 條
    之5 第1 項、第2 項之規定，本院審酌該證據作成之情況，
    認為適當，應得為證據。
二、上揭事實，業據被告乙○○於本院審理時坦白承認（本院卷
    第本院卷第45頁倒數第3 行、第56頁第3 行），核與證人丁○○、丙○○之證述相符（95年度他字第4141號卷第13頁至
    第14頁、第58頁至第59頁、95年度偵緝字第3782號第23頁至
    第24頁、本院卷第34頁至第37頁、第51頁至第55頁），復有
    送貨單、證明書附卷可憑（94年度他字第6637號卷第7 頁、
    第41頁），足認被告之自白與事實相符。從而，本件罪證明
    確，被告犯行洵堪認定，應依法論科。
三、被告乙○○雖另辯稱：係丙○○指示其要求丁○○虛開上開
    送貨單5 張等語。惟查：證人丙○○於本院審理時堅詞否認
    曾指示被告向丁○○要求虛開上開送貨單之情事。且證人丁○○亦於本院審理時證稱：當時被告稱因為即將換老闆，要
    報帳，所以丙○○指示要求製發該5 張送貨單，94年10月初
    ，丙○○拿一疊送貨單表示肉品為何叫這麼多，並要其挑出
    多製發之5 張送貨單等語明確（本院卷第35頁第13行至第23
    行、第37頁第4 行至第16行），足認證人丙○○確實於94年
    10 月 間，曾向丁○○表示為何要多製發肉品送貨單甚明。
    又證人甲○○於本院審理時證稱：肉品部分都是被告處理，
    由丙○○直接與被告聯繫，其並不知悉該5 張送貨單是否屬
    於多叫之貨品等語明確（本院卷第48頁第6 行至第18行），
    是從證人甲○○之證述，亦無法證明證人丙○○曾經指示被
    告向證人丁○○要求虛開上揭送貨單。再者，若證人丙○○
    曾指示被告向證人丁○○要求虛開上開送貨單，自應知悉肉
    品送貨單有虛偽製發之情形，為何證人丙○○嗣後確向丁○○詢問94年9 月份肉品送貨量異常增多之原因，要證人丁○○挑出虛偽製發之送貨單，並向臺灣高雄地方法院檢察署檢
    察官提出本件之告發，此與常情顯然不符。此外，亦查無其
    他證據證明證人丙○○曾指示被告虛開送貨單，故被告所辯
    ，尚難為其有利之認定，附此敘明。
四、新舊法比較適用：
    查被告行為後，刑法業於94年2 月2 日修正公布，95年7 月
    1 日起施行。按行為後法律有變更者，適用行為時之法律，
    但行為後之法律有利於行為人者，適用最有利於行為人之法
    律，修正後刑法第2 條第1 項定有明文。此條規定係規範行
    為後法律變更所生新舊法律比較適用之準據法，本身尚無新
    舊法比較之問題，於新法施行後，應一律適用新法第2 條第
    1 項之規定，為「從舊從輕」之比較。而本次法律變更，比
    較時應就罪刑有關之共犯、未遂犯、想像競合犯、牽連犯、
    連續犯、結合犯，以及累犯加重、自首減輕暨其他法定加減
    原因（如身分加減）與加減例等一切情形，綜其全部罪刑之
    結果而為比較（最高法院95年5 月23日95年度第8 次刑庭會
    議決議參照）。
（一）刑法第216 條、第215 條之行使業務登載不實之文書罪，
      法定刑為3 年以下有期徒刑、拘役或5 百元以下罰金；比
      較修正後刑法施行法所增訂第1 條之1 規定「中華民國94
      94年1 月7 日刑法修正施行後，刑法分則編所定罰金之貨
      幣單位為新臺幣。94年1 月7 日刑法修正時，刑法分則編
      未修正之條文定有罰金者，自94年1 月7 日刑法修正施行
      後，就其所定數額提高為30倍。但72年6 月26日至94年1
      月7 日新增或修正之條文，就其所定數額提高為3 倍」，
      修正後刑法施行法第1 條之1 第2 項與罰金罰鍰提高標準
      條例第1 條，因上開罪名罰金刑之最高額度屬相同，並非
      刑罰法令之變更，無刑法第2 條第1 項比較新舊法之適用
      ，應適用裁判時之刑法施行法第1 條之1 （最高法院95
      年度第21條刑事庭會議決議參照）。另刑法第33條第5 款
      修正為「主刑之種類如下：五、罰金：新臺幣1 千元以上
      ，以百元計算之」，是依修正後之法律，刑法第216 條、
      第215 條行使業務登載不實文書罪所得科處之罰金刑最低
      則為新臺幣1 千元，與本件行為時之罰金罰鍰提高標準條
      例第1 條前段規定之提高倍數10倍及修正前刑法第33條第
      5 款規定之罰金最低額銀元1 元即新臺幣3 元相比較，自
      以本件行為時關於刑法第33條第5 款規定科處罰金刑之法
      律較為有利。
（二）修正前刑法第31條第1 項規定：「因身分或其他特定關係
      成立之罪，其共同實施或教唆、幫助者，雖無特定關係，
      仍以共犯論」。修正後同條項規定：「因身分或其他特定
      關係成立之罪，其共同實行、教唆或幫助者，雖無特定關
      係，仍以正犯或共犯論。但得減輕其刑」。修正後該條項
      但書增訂得減輕其刑，自屬較為有利。
（三）被告行為時，刑法第47條累犯之適用並不以故意犯為限，
      雖修正後刑法第47條則限於故意犯始有適用，然被告為故
      意犯罪，故不論依新舊法，均構成累犯，並無歧異之處，
      自不生比較之餘地，故應一般法律適用之原則，適用現行
      、有效之裁判時法論處。
（四）經綜合比較結果，新法對被告較為有利，應依刑法第2條
      第1 項後段之規定，適用新法。
五、按肉品送貨單之掣發，係附隨商號主要業務所必須之業務，
    丁○○於製發前揭送貨單時，既為靜彰商號負責人，是就肉
    品送貨單之製作，自係渠等業務上所應製作之文書，故就商
    號送貨之肉品單據，自有按實登載之義務，惟竟為了虛報貨
    款而為不實填載，自足以生損害於聚合公司彙整報帳金額之
    正確性；被告雖非該業務之人，惟既與靜彰商號負責人丁○○共犯本件，是依刑法第31條第1 項之規定，仍得以共犯論
    。是核被告所為，係犯刑法第216 條、第215 條之行使業務
    上登載不實文書罪；本件業務登載不實文書之低度行為，為
    其後之行使高度行為所吸收，不另論罪。被告與證人丁○○
    間，具有犯意聯絡、行為分擔，為共同正犯。被告與證人丁○○共同接續製發上開5 張送貨單，被告又同時持該5 張送
    貨單向會計甲○○報帳，係接續犯，應僅論以一罪。又行使
    業務登載不實文書部分，雖未據起訴，惟與起訴之業務登載
    不實文書罪部分，具有實質上之一罪關係，為起訴效力所及
    本院自應併予審究。又被告有上述之前科紀錄乙情，有臺灣
    高等法院被告前案紀錄表在卷可稽，其受有期徒刑執行完畢
    ，5 年內故意再犯本件最重本刑為有期徒刑以上之罪，為累
    犯，應依刑法第47條第1 項規定加重其刑。爰審酌被告生活
    情形、智識程度、犯罪後已坦承犯行，及告訴人丙○○已原
    諒被告（本院卷第55頁倒數第2 行）等一切情狀，量處如主
    文所示之刑。另被告本件犯罪時間係在民國96年4 月24日以
    前，應依中華民國九十六年罪犯減刑條例第2 條第1 項第3
    款、第7 條規定，減其宣告刑2 分之1 ，並諭知易科罰金之
    折算標準（被告於犯罪行為時之刑法第41條第1 項前段有關
    易科罰金之折算標準，參以罰金罰鍰提高標準條例、現行法
    規所定貨幣單位折算新臺幣條例後，再與現行規定比較結果
    ，仍以行為時之規定較有利於被告，故應依刑法第2 條第1
    項前段，適用修正前刑法第41條第1 項前段規定，定其折算
    標準）。另上開送貨單5 張，已交付予丙○○，無證據證明
    係被告所有，爰不宣告沒收，併此敘明。
據上論斷，應依刑事訴訟法第299 條第1 項前段，刑法第2 條第
1 項第216 條、第215 條、第31條第1 項、第47條第1 項，修正
前刑法第41條第1 項前段，刑法施行法第1 條之1 ，廢止前罰金
罰鍰提高標準條例第2 條、現行法規所定貨幣單位折算新臺幣條
例第2 條，中華民國九十六年罪犯減刑條例第2 條第1 項第3 款
、第7 條，判決如主文。
本案經檢察官戊○○到庭執行職務。
中　　華　　民　　國　　96　　年　　11　　月　　23　　日
                  刑事第十五庭   審判長 法  官  方百正
                                        法  官  戴韻玲
                                        法　官  王碧瑩
以上正本證明與原本無異。
如不服本判決應於收受本判決後10日內向本院提出上訴書狀，並
應敘述具體理由，如未敘述上訴理由者，應於上訴期間屆滿後20
日內補提理由書狀於本院（均須按他造當事人之人數附繕本）「
切勿逕送上級法院」。
中　　華　　民　　國　　96　　年　　11　　月　　23　　日
　　　　　　　　　　　　　　　　　      書記官  蔡語珊
附錄本案論罪法條全文：
刑法第216條
行使第210 條至第215 條之文書者，依偽造、變造文書或登載不
實事項或使登載不實事項之規定處斷。
刑法第215條
從事業務之人，明知為不實之事項，而登載於其業務上作成之文
書，足以生損害於公眾或他人者，處3 年以下有期徒刑、拘役或
5 百元以下罰金。
